【裁判字號】    99,監宣,101
【裁判日期】    990730
【裁判案由】    監護宣告
【裁判全文】
臺灣新竹地方法院民事裁定             99年度監宣字第101號
聲  請  人  乙○○
            甲○○
上列二人
共同代理人  林宗竭律師
相  對  人  丙○○    住新竹市○區○○路327巷5號
上列聲請人聲請監護宣告事件，本院裁定如下：
    主    文
宣告丙○○（民國○○年○月○○日生、身分證統一編號：Ｚ00000000
0號）為受輔助宣告之人。
選定乙○○（民國○○年○月○日生、身分證統一編號：Ｚ000000000
號）為受輔助宣告之人之輔助人。
聲請費用新臺幣壹仟元由受輔助宣告之人負擔。
    理    由
一聲請意旨略以：
(一)聲請人為相對人丙○○之姊姊，相對人自民國65年間起即罹患
  精神疾病，雖經醫診依舊需長期看診服用精神藥物治療及控制
  病情，其平日由母親陳洪溱，聲請人乙○○及乙○○之配偶陳
  國雄照顧，並領有中度慢性精神病患之身心障礙手冊。近日因
  母親陳洪溱仙逝，相對人精神大受打擊，導致精神疾病日益嚴
  重，致不能為意思表示或受意思表示，亦不能辨識其意思表示
  之效果，為此聲請對其為監護之宣告。另相對人與母親陳洪溱
  自88年起即住在新竹市○○路327巷5號，聲請人乙○○緊鄰而
  居，兩家後院相通，相對人平日之生活起居即由母親陳洪溱、
  聲請人乙○○及乙○○之配偶照顧，因聲請人乙○○對相對人
  之日常生活起居最為了解，相對人之姊姊呂陳秀雲、陳秀珍均
  年逾70多歲，不適合擔任相對人之監護人，故請指定聲請人乙
  ○○為相對人之監護人，暨指定聲請人甲○○為會同開具財產
  清冊之人選。退一步而言，若相對人之精神障礙狀況尚未達監
  護宣告之程度，則聲請人願意變更聲請輔助宣告，並指定聲請
  人乙○○為相對人之輔助人。
(二)又相對人之二哥陳安吉平日並未照顧相對人，見母親陳洪溱仙
  逝即開始圖謀相對人名下之財產，聲請人等雖知情，亦知為護
  養療治相對人之身體及維護相對人財產，恐需為相對人聲請監
  護宣告，惟因陳安吉尚未有所行動，故也未積極聲請之。詎99
  年5月間某日，相對人突然失蹤一日，待返家時，聲請人詢問
  其之去向，相對人才告知陳安吉帶其去了一些地方辦事情。聲
  請人十分擔憂陳安吉是帶相對人去辦理土地過戶事宜，遂趕緊
  帶著相對人去戶政事務所，詢問相對人是否有去申請印鑑證明
  ；果不其然，陳安吉確實帶相對人前往戶政事務所聲請印鑑證
  明，聲請人遂趕緊幫相對人註銷印鑑證明，並向新竹市地政事
  務所提出申請，如有第三者提出過戶時，請地政事務所停止過
  戶，以免影響相對人權益，並趕緊為相對人聲請監護宣告；嗣
  於99年6月初接獲地政事務所回函，數日接獲地政事務所來電
  告知，已有人對相對人之土地提出移轉登記，聲請人隨即帶相
  對人於99年6月7日向地政事務所提出異議，即時阻止相對人之
  土地遭移轉。而經聲請人及相對人調閱土地登記申請書及相關
  資料，其上記載相對人將所有之新竹市○○段247地號持分土
  地以新台幣1,745,830元出售予陳鈺、陳麗芬、陳增祥、陳
  揚昇等四人；惟相對人並未出售上揭土地予該四人，更未收到
  任何價金；乃陳鈺、陳麗芬為相對人堂哥陳圭的女兒，陳增
  祥乃相對人大哥陳坤煌的兒子，陳揚昇則為陳安吉的兒子，故
  由此土地移轉之申請，可知陳安吉確實對相對人所有之財產圖
  謀不軌，是相對人如受監護宣告，實不宜由相對人之二哥陳安
  吉擔任監護人。另從此土地移轉登記之申請事件，可知相對人
  確實因精神疾病，而致不能為意思表示或受意思表示，亦不能
  辨識其意思表示之效果，而有受監護宣告之必要等語。
二按法院對於監護之聲請，認為未達民法第14條第1項之程度者
  ，得依民法第15條之1第1項規定，為輔助之宣告，民法第14條
  第3項定有明文；法院對於監護之聲請，認為未達民法第14條
  第1項之程度，而有輔助宣告之原因者，得依職權以裁定變更
  為輔助宣告，亦為民事訴訟法第624條之3第1項所明定。
三經查：聲請人主張之事實，有戶籍謄本、身心障礙手冊、除戶
  戶籍謄本、申請書、新竹市地政事務所99年5月31日新地登字
  第0990003812號函、異議書、土地登記申請書、土地所有權買
  賣移轉契約書、新竹市香山區公所99年5月19日香經字第09900
  04279號函、印鑑證明等為據，本院審驗丙○○之精神狀況，
  其對本院訊問回答如下：「（地址？）新竹市○○路9鄰327巷
  4號。（與何人同住？）乙○○及姊夫同住。（三餐如何處理
  ？）姊姊買菜，自小就會煮菜，比不上姊姊，吃葷，沒有吃素
  。我說話有速讀，講話比較快。（生活費用何來？）祖產及自
  己賺，賣手套、圍巾、女生的裙子‧‧‧等。哥哥不要聽太太
  的話就好。（同意？）嫂子太貪心，要我的錢。（有現金？土
  地？）錢比較少，土地比較多。但現在不景氣，不能賣。（父
  母？）雙亡。是政治問題，一個是白色恐怖及戒嚴，228事件
  死很多人，殺人都沒留紀錄，老蔣不好，一生都想要大陸，死
  在台灣。大陸很髒。（母親何時過世？）沒多少!正月15晚上8
  點過世，已經100多天了。（結婚沒？）沒有。（有無子女？
  ）有1個23歲兒子過世了，會賺錢了。（幾個兄弟姊妹？）第
  3及最小姊姊。有大、二嫂、陳安吉等，都是嫂子的問題，娶
  來了，沒辦法。（有房子？土地？）不少，便宜賣我不要。（
  有人帶你去申請印鑑？）陳安吉一個月前。（知悉申請印鑑證
  明何用？）想要將我的土地過戶給他二兒子，但我不願意，他
  說自己的哥哥，不可以有仇恨，要合好，我小姊姊阻止的，土
  地都還在。我不會偷錢、抽煙。以前工作時才會抽煙。（提示
  100元、500元、1,000元？）100、500、1,000元。（平常會不
  會自己買東西？）會。不會就慘了。（1,000元買640元要找多
  少錢？）360元。（對聲請人聲請意旨有何意見？）我以前都
  自己洗衣服，外僑讀書有加分，只會說英文，國語都不會，我
  會自己管理自己的財產。吃飯、遊玩都要，否則人生無意義。
  （能自行處理財產？）對。現在景氣差，我不想賣，如果時機
  好才賣，錢要留來過一生。人的權利出生到死亡。（是否同意
  為輔助宣告？）同意。（為輔助宣告後不能單獨處理財產？）
  瞭解，因為這二個姊姊都不貪心，不會玩陰的，蔣介石會玩陰
  的。‧‧‧（陳鈺、陳麗芬、陳增祥、陳揚昇為何人？）陳
  安吉的兒女。（是否有將土地贈與他們？）沒有。（他們是否
  要向你購買？）他們想白拿，要他們出錢不可能。（今年5月
  是否有將土地出賣給他們？）我沒有要賣給他們。（誰叫你去
  辦印鑑證明？）陳安吉。（一共辦了什麼？）印鑑證明。（身
  分證何在？）還在。」等語（見本院99年7月1日訊問筆錄），
  是丙○○於本院訊問時意識清楚，對本院上開訊問內容之回答
  亦大致清晰，反應雖慢但語言表達能力尚可。並斟酌東元醫院
  所為之鑑定意見認：丙○○為慢性精神分裂症，受到精神疾病
  影響，對於一般生活事物之處理雖無明顯困難及限制，但是對
  於財務處理有明顯之障礙；相對人目前因精神疾病，其辨識其
  意思表示效果之能力，顯有不足，建議為輔助之宣告等情，有
  該院99年7月6日東秘總字第0990001245號函暨檢附之精神鑑定
  報告在卷可參。堪信丙○○非完全不能辨識其意思表示之效果
  ，未達應受監護宣告之程度，惟其辨識能力顯有不足，從而，
  聲請人聲請監護宣告，尚屬有間，惟丙○○仍有受輔助之必要
  ，爰依職權以裁定為輔助之宣告。
四次查：聲請人乙○○為受輔助宣告人之姊姊，有戶籍謄本附卷
  可參；又受輔助宣告人現由乙○○照顧，受輔助宣告人亦同意
  由乙○○擔任其輔助人等情，已據兩造陳明在卷。茲本院參酌
  前揭各節，認由乙○○任輔助人，最能符合受輔助宣告之人之
  最佳利益，爰選定乙○○為輔助人。
五爰裁定如主文。
中    華    民    國    99    年    7    月     30    日
                   家事法庭    法  官  謝永昌
正本係照原本作成。
如不服本裁定關於選定輔助人之部分，應於送達後十日內向本院
提出抗告狀，並繳納抗告費新臺幣1千元；其餘關於輔助宣告之部
分，不得抗告。
中    華    民    國    99    年    7    月     30    日
                                書記官  張淑芬

司法院資訊處製作；財團法人民間司法改革基金會備份。
